【裁判字號】    89,重上,451
【裁判日期】    901211
【裁判案由】    拆屋還地
【裁判全文】
台灣高等法院民事判決  八十九年度重上字第四五一號
    上訴人  即
    被 上 訴人  國產實業建設股份有限公司
    法定代理人  林孝信
                林慶華
    即  上訴人  壬○○
                丙○○
                丁○○
                丑○○
                巳○○○
                寅○○○
                子○○
    追加被告    辰○○
右當事人間拆屋還地事件，上訴人國產實業建設股份有限公司對於中華民國八十九年
八月八日臺灣臺北地方法院八十七年度重訴字第一一四六號第一審判決關於假執行部
分提起上訴，並對辰○○為訴之追加，上訴人壬○○等亦提起上訴，本院判決如左：
      主    文
原判決關於命拆屋還地、遷讓部分暨命負擔訴訟費用部分之裁判廢棄。
上訴人國產實業建設股份有限公司在第一審之訴駁回。
上訴人國產實業建設股份有限公司假執行之上訴駁回。
上訴人國產實業建設股份有限公司追加之訴及假執行之聲請均駁回。
第一審訴訟費用廢棄部分及第二審及追加之訴訴訟費用由國產實業建設股份有限公司
負擔。
      事實及理由
一、本件上訴人即被上訴人國產實業建設股份有限公司（以下簡稱國產公司）主張台
    北市○○街七十五巷三十五號、三十七號房屋(以下簡稱系爭房屋)為被上訴人即
    上訴人周天和（八十九年十二月一日去世，由癸○○○、乙○○、卯○○、周仁
    豊、甲○○、辛○○、庚○○、戊○○、己○○九人等繼承、壬○○、丙○○、
    丁○○、丑○○、巳○○○、朱游春敏、追加被告辰○○公同共有，其拆除應由
    全體公同共有人共同為之，國產公司依民法第七百六十七條規定，追加被告辰○
    ○拆除上開房屋並交還所占基地，其訴訟標的對於上述被告自須合一確定，是此
    部分國產公司訴之追加合於民事訴訟法第二百五十五條第一項第五款規定，自應
    准許。
二、被上訴人即上訴人周天和於八十九年十二月一日去世(見本院卷(一)二００頁)，
    由癸○○○、乙○○、卯○○、周仁豊、甲○○、辛○○、庚○○、戊○○、己
    ○○等九人（以下簡稱癸○○○等九人）繼承並聲明承受訴訟，核無不合，又上
    訴人法定代理人已變更為林孝信(見本院卷(二)一四０頁)，其聲明承受訴訟，亦
    無不合，併此敘明。
三、被上訴人即上訴人癸○○○等九人，追加被告辰○○等受合法通知，無正當理由
    未於言詞辯論期日到場，核無民事訴訟法第三百八十六條所列各款之事由，國產
    公司聲請一造辯論而為判決，於法無違，應予准許。
四、國產公司起訴主張坐落台北市○○區○○段二小段四八之五地號之土地為其所有
    ，周天和（由癸○○○等九人等繼承）、壬○○、丙○○、丁○○、丑○○、巳
    ○○○、朱游春敏、辰○○公同共有之違章建物即門牌號碼台北市○○街七十五
    巷三十五號、三十七號房屋，無權占用國產公司上開土地（面積位置如原判決附
    圖所示甲部分），其中台北市○○街七十五巷三十五號房屋並供被上訴人即上訴
    人寅○○○、周國禎設籍居住，為此依民法第七百六十七條規定，訴請壬○○、
    丙○○、丁○○、丑○○、巳○○○、朱游春敏、癸○○○等九人、辰○○將上
    開建物拆除，寅○○○、周國禎自上開房屋遷出，並均將基地返還國產公司等情
    。並聲明:(一)原判決關於駁回國產公司假執行之聲請廢棄。(二)追加被告辰○○與
    壬○○、丙○○、丁○○、丑○○、巳○○○、朱游春敏、癸○○○、乙○○、
    卯○○、周仁豊、甲○○、辛○○、庚○○、戊○○、己○○將坐落台北市○○
    區○○段二小段四八之五地號基地內，如原判決附圖所示甲部分面積二二六平方
    公尺之地上建物即門牌號碼台北市○○街七十五巷三十五號、三十七號房屋拆除
    ，將基地交還國產公司。(三)原判決及前項判決於上訴人以相當之新台幣或同額之
    台北銀行可轉讓定期存單為被上訴人等供擔保後，得為假執行。(四)駁回壬○○、
    丙○○、丁○○、丑○○、巳○○○、周敏子、寅○○○、子○○等人之上訴。
    (原判決就國產公司假執行之聲請為其敗訴之判決，國產公司就此部分上訴聲明
    不服）。
五、壬○○、丙○○、丁○○、丑○○、巳○○○、周敏子（即朱游春敏）、寅○○
    ○、子○○等（以下簡稱壬○○等八人）及癸○○○等九人之被繼承人周天和(
    於八十九年十二月一日逝世)則以系爭土地原為祭祀公業周元榮公所有，於四十五
    年一月間，由該祭祀公業管理人周賢順出租予訴外人周幼英，並訂立基地租賃契
    約，租期十年，自四十五年一月一日起至五十四年十二月三十一日止，嗣於租期
    屆滿後，周幼英繼續使用上開土地，該祭祀公業並未為相反之意思表示，且繼續
    收取租金，依據民法第四百五十一條規定，已視為不定期租賃契約，周幼英於六
    十七年二月二十八日去世，其承租權利由周天和、壬○○、丙○○、丁○○、丑
    ○○、巳○○○、朱游春敏概括繼承取得，而國產公司雖於八十七年二月七日買
    受取得系爭土地所有權，惟係通謀虛偽意思表示，況依修正前民法第四百二十五
    條買賣不破租賃之規定，仍得對國產公司主張租賃關係，是其等使用國產公司所
    有之基地，係本於租賃關係，並非無權占有等語資為抗辯，並聲明(一)原判決不利
    部分廢棄。(二)右開廢棄部分，國產公司在第一審之訴駁回。(三)駁回國產公司之上
    訴。
六、辰○○未於任何期日到場，亦未提出任可書狀供斟酌，故無事實可資記載。
七、查國產公司主張系爭台北市○○區○○段二小段四八之五地號之土地為國產公司
    所有，而癸○○○等九人(被繼承人為周天和、壬○○、丙○○、丁○○、丑○
    ○、巳○○○、朱游春敏、洪周嬋公同共有之台北市○○街七十五巷三十五號、
    三十七號房屋，如附圖所示占用國產公司上開土地，其中台北市○○街七十五巷
    三十五號房屋並供寅○○○、周國禎設籍居住使用等事實，業據國產公司提出土
    地登記簿謄本及戶籍謄本為證，並經原法院勘驗現場，囑託台北市大安地政事務
    所派員會同測量，製有勘驗筆錄及土地
    複丈成果圖附卷可稽，後為壬○○等人所不爭執，自堪信國產公司此部分之主張
    為真實。
八、壬○○等八人抗辯系爭土地原為祭祀公業周元榮公所有，於四十五年一月間，由
    該祭祀公業管理人周賢順出租予訴外人周幼英，並訂立基地租賃契約，租期十年
    ，自四十五年一月一日起至五十四年十二月三十一日止，嗣於租期屆滿後，周幼
    英繼續使用上開土地，該祭祀公業並未反對，且繼續收取租金，依據民法第四百
    五十一條規定，已視為不定期租賃契約，周幼英於六十七年二月二十八日去世，
    其承租權利由周天和（由癸○○○等九人繼承）、壬○○、丙○○、丁○○、丑
    ○○、巳○○○、朱游春敏、辰○○概括繼承取得，而國產公司雖於八十七年二
    月七日買受取得系爭土地所有權，應為通謀虛偽意思表示無效，況依修正前民法
    第四百二十五條買賣不破租賃之規定，仍得對國產公司主張租賃關係，是渠等使
    用國產公司所有之基地，係本於租賃關係，並非無權占有等情，經查：
  (一)壬○○等人抗辯國產公司與祭祀公業周元榮間就系爭土地為通謀虛偽意思表示，
    故杜春宗向祭祀公業買受三日後即出售予國產公司云云，為國產公司所否認，證
    人杜春宗證稱其向祭祀公業周元榮買受系爭土地，係認買到後如果蓋房子會有一
    些利潤，但是買了之後，經去瞭解現住戶狀況時才知道不是原先想像的好解決，
    而且當初公司的資金並不寬裕，調查後發現這土地不能使用，所以就趕快脫手。
    用買的價金多出幾十萬元的價錢賣給國產公司。國產公司支票是轉入其公司的帳
    戶，價金已付工程款了。現已無法舉證帳戶之進出等語，並有不動產買賣契約書
    、收據一紙、支票二紙、銀行帳戶附卷為證。
    （見本院卷一第二七三頁以下、第二十七頁至三十七頁），而證人何小棟亦證稱
    杜春宗有說買受系爭土地後，才知道這個地很複雜，他賣時國產公司有要求祭祀
    公業過戶給他（杜春宗）較單純些，不必想節稅。我有到現場看過這地，但事先
    不能與住戶談或詢問，否則他們一旦知道有人要買，就會提高價碼增加處理困難
    。（見本院卷二第四十八頁），而證人即祭祀公業管理人周光明亦證稱系爭土地
    確係由何小棟介紹買賣等語屬實，足見國產公司弁謂杜春宗係基於現實上處理之
    困難及利潤之考慮，始於買受後三天從速出售予國產公司，尚非無据，自難逕認
    國產公司買受系爭土地係屬通謀虛偽意思表示。
  (二)壬○○等八人又稱「基地出賣時，地上權人典權人或承租人有依同樣條件優先購
    買之權，房屋出賣時，基地所有權人有依同樣條件優先購買之權，其順序以登記
    之先後定之，前項優先購買權人，於接到出賣通知後十日內不表示者，其優先權
    視為放棄，出賣人未通知優先購買權人而與第三人訂立買賣契約者，其契約不得
    對抗優先購買權人」，土地法第一百零四條定有明文，而壬○○等人既為基地之
    承租人，自享有優先購買權，得請求確認其就系爭土地有優先購買權，命國產公
    司塗銷已為之所有權移轉登記，由被上訴人與祭祀公業周元榮之管理人補訂書面
    契約，並協同辦理所有權移轉登記，其自無由主張其為系爭土地之所有權人，訴
    請求拆屋還地云云。惟按「．．承租人之優先承購權，僅為租賃雙方之權利義務
    關係，如出租人違反此項義務，將其基地之所有權賣與他人，並已為土地權利變
    更登記時，承租人固僅能請求賠償損害，不得遽擔該項賣賣契約無效」，最高法
    院四十七年台上字第一五二號著有判例。故壬○○等人亦不得否認國產公司所有
    權人之地位。
  (三)癸○○○等九人之被繼承人周天和及壬○○等八人主張其等被繼承人周幼英於四
    十五年一月間與祭祀公業周元榮之管理人代表訂立基地租賃契約，此時系爭土地
    上早已蓋房屋存在，至六十七年二月二十八日周幼英去世，由周天和等人繼承承
    租權繼承上開房屋居住使用，業據其提出戶籍謄本、基地租賃契約影本、租金收
    據影本、土地登記簿謄本為證；惟為國產公司所否認，並主張祭祀公業周元榮之
    管理人周賢順並無單獨出租祭產之代表權，且未能證明周賢順有經祭祀公業派下
    授權出租系爭土地，且該租約於訂約時，已預為反對承租人於租期屆滿繼續租用
    系爭土地，經查：
  1.按有關祭祀公業管理人出租公業土地之租賃行為，台灣光復後，我國民法既在台
    灣施行，有關民事租賃行為，自應適用我國民法之相關規定，此乃政治主權者適
    用法律之必然，殊不得將日本民法之規定視為習慣，否則日據時期日本民法之規
    定，豈非均成為台灣地區之民事習慣，顯非法理之常，次按「公同共有物之處分
    及其他之權利行使，除依其公同關係所由規定之法律或契約另有規定外，固應得
    公司共有人全體之同意，祭祀公業管理人依習慣就公業財產得為保存、利用及改
    良行為，出租屬於利用行為，管理人應有此權限，（台灣民事習慣調查報告第七
    三三頁、七三五頁及最高法院八十八年度台上字第七五六號判決參照）；故出租
    自非處分行為，此本為其固有之管理職權，並非委任，亦不須「特別之授權」（
    亦無適用委任關係，就出租不動產，其期限逾二年時，須有特別之授權），則祭
    祀公業管理人本於其職權之管理自得將系爭土地出租予他人。且長時間之租賃之
    債權行為亦與處分生物權變動效力不同，非可一同視之，況民法第四百四十九條
    第一項規定「租賃契約之期限不得逾二十年，逾二十年者，縮短為二十年」，故
    十年之租賃本在民法允許範圍之內，本件系爭租約租期十年，尚未逾法定租賃期
    間，亦非長期租賃應視為處分之問題），本件應適用台灣習慣，自無日本民法第
    六百零二條租賃期間不得超過五年適用之餘地。合先敘明。
  2.壬○○等人提出租賃契約及收據多紙為證，雖聲請本院送法務部調查局鑑定，惟
    因膠水沾黏而無法進行鑑定，有法務部調查局九十年陸（二）字第九○○三七二
    七七號函附卷可按（見本院卷二第一四一頁），然按「私文書經他造否認者，固
    應由舉證人證其真正，但如係達年舊物，另行舉證實有困難，法院非不得依經驗
    法則，並斟酌全辯論意旨判斷其真偽」，有最高法院八十五年度台上字第一八三
    七號判決可資參酌。查前開證物，係分別製作於四十五年、四十九年、五十七年
    、五十九年及六十年，紙張破舊發黃，且觀諸租賃契約書（見原審卷一第三十七
    頁背面、第三十八頁、本院卷第一第二五三頁至二五八頁彩色影本），其上祭祀
    公業之印章肉眼與台灣高等法院檢察署與其就台北市○○街二五四巷十二號宿舍
    基地（大安十二甲段四○四-五號）借用契約內之印章相同（見該專卷第三十九
    頁），且查壬○○等為祭祀公業周元榮之派下員，而系爭土地即位於祭祀公業周
    元榮祠堂之周圍，此為國產公司所不爭執，且該地位於台北市○○區○地段甚佳
    、地價亦高，若無租賃關係而使用系爭土地，祭祀公業於四十五年一月一日起至
    八十七年一月二十日國產公司之前手杜春宗向該祭祀公業買受系爭土地之日止，
    豈有坐任其等長達四十年又二十日使用，均從未以言詞或文書提出異議之理？足
    證該祭祀公業管理人周賢順出租系爭土地與周幼英蓋建房屋，曾獲祭祀公業同意
    ，故壬○○等主張其等有訂立租賃契約繳納租金，依經驗法則應可判斷該等文書
    應為真正，較屬可採。
  3.國產公司雖另謂周賢順於六十年三月二十八日死亡，上訴人尚提出周賢順於六十
    年六月二日、六十一年四月二十三日出具之收據，顯然係偽造云云，惟查該收據
    係由祭祀公業周元榮管理人之一周有土經手補收，並非周賢順經手出具（見原審
    卷一第三十八頁、七十三頁），因係在管理上人周賢順任內應收之租金，乃由周
    有土加蓋該祭祀公業之大印及原管理人周賢順之印章或由周有土執已蓋有周賢順
    印章之收據，並在左上角記載「補字六三五二」「補字六三五三」之字樣，（即
    備考欄註明自五十三年一月至五十三年六月、五十三年七月至五十三年十二月）
    且在經收款人欄內加蓋周有土之印章，故國產公司所指尚非真正。
  4.又周幼英與祭祀公業周元榮所訂之租期固於五十四年十二月屆滿，而壬○○等人
    亦無法提出租期屆滿續繳租金之證明，惟其等於系爭土地上繼續使用，且祭祀公
    業周元榮祠堂即在附近，已如前述，故其等並未為反對之意思表示，且揆諸前開
    六十年六月除仍同意補收五十三年間之租金，「復未有任何反對之意思」，要求
    返還占用之系爭土地，故應有同意繼續使用之意，而按民法第四百五十一條規定
    ：「租賃期限屆滿後，承租人仍為租賃物之使用收益，而出租人不即表示反對之
    意思者，視為以不定期限繼續契約」，國產公司雖援最高法院三十七年度上字第
    九四一八號判例稱「按租賃契約以當事人就租賃物及租金互相同意時方為成立，
    承租人於租期屆滿後，雖仍為租賃物之使用收益，然既經出租人對『原定租金表
    示爭執』，並未協議一致，自與不即表示反對之意思者有別，不能適用民法第四
    百五十一條規定，視為不定期限繼續契約」，故縱認本件系爭基地租約有效成立
    於祭祀公業周元榮公與周幼英之間，惟該租約第四條規定：「如租賃期間屆滿，
    甲方（祭祀公業周元榮公）有意繼續出租他人時，依同一出租條件，乙方（周幼
    英）有優先承租權，但期間租金另由雙方重新洽定之」，其文義旨在表明「租期
    屆滿，周幼英有以相同條件繼續承租系爭土地之優先權」，但其既又定明繼續承
    租之租金須另行議定，顯然出租人業於租約內，就繼續租賃期間之租金，預行表
    示爭執云云。惟按「定期租賃契約期滿後之得變為不定期租賃者，在出租人方面
    係以有無即表示反對之意思為條件，而非以有無收取使用收益之代價為條件，故
    茍無即表示反對之意思而未為使用收益代價之收取，其條件仍為成就，苟已即為
    反對之意思而為使用收益代價之收取，其條件仍為不成就」，此有最高法院四十
    七年台上字第一八二○號判例可資參照。查國產公司前前手即祭祀公業周元榮公
    與壬○○等被繼承人周幼英訂立系爭租約，約定租期自四十五年一月一日至五十
    四年十二月三十一日止，租期屆滿後，承租人周幼英仍繼續使用系爭土地，國產
    公司並無主張或舉證祭祀公業曾於系爭租期屆滿時即為反對之意思表示，而系爭
    租賃契約第四條記載「租賃期間屆滿甲方有意出租他人時，乙方有優先承租權，
    但期間租金另由雙方重新洽定之。」，僅係附有出租他人作為條件，如他人願意
    高價承租時，該祭祀公業為增加租金可能出租他人，此時原承租人周幼英有優先
    承租權，但期間租金由雙方洽定之，此與在租期屆滿字句後未附有任何條件而逕
    載明「期滿再訂」、「期滿後絕不續租」、「續租應另定契約」、「期滿租金另
    議」「原訂租金預有爭執」等有阻止續約效力及預行爭執原定租金之情形不同，
    與最高法院三十七年上字第九四一八號判例意旨更不符，本件自有民法第四百五
    十一條規定之適用，出租人祭祀公業周元榮及其後手如杜春宗、國產公司亦從未
    依法定相當期限催告支付租金，更未終止租約，嗣壬○○等業於八十九年七月十
    八日將自八十七年二月七日至九十年二月六日止計三年之租金提存於法院（參見
    原審卷三第一九三頁）則其等使用系爭土地非無權源。
  5.末按修正前民法第四百二十五條規定：「出租人於租賃物交付後，縱將其所有權
    讓與第三人，其租賃契約，對於受讓人，仍繼續存在」，則壬○○等人既與祭祀
    公業周元榮間就系爭土地間既仍有租賃關係存在，則國產公司雖由杜春宗處買受
    （杜春宗向祭祀公業買受），揆諸前開法條說明，該租賃關係對於國產公司仍繼
    續存在，周天和（繼承人為癸○○○等九人）、壬○○、丙○○、丁○○、丑○
    ○、巳○○○、朱游春敏、辰○○公同共有之系爭房屋，因租賃關係占有國產公
    司所有之系爭土地，並將其中台北市○○街七十五巷三十五號房屋，供寅○○○
    、周國禎設籍居住使用，並非無權使用致妨害國產公司之所有權，故國產公司本
    於所有權請求周天和繼承人癸○○○等九人、壬○○、丙○○、丁○○、丑○○
    、巳○○○、朱游春敏、追加被告辰○○拆屋還地及寅○○○、周國禎遷出房屋
    ，於法不合，不應准許。
六、綜上所述，國產公司依民法第七百六十七條規定，請求周天和之繼承人癸○○○
    等九人、壬○○、丙○○、丁○○、丑○○、巳○○○、朱游春敏、及追加被告
    辰○○將坐落台北市○○區○○段二小段四八之五地號基地內，如附圖所示甲部
    分面積二二六平方公尺之地上建物即門牌號碼台北市○○街七十五巷三十五號、
    三十七號房屋拆除，將基地交還國產公司，寅○○○、周國禎自同地號上門牌號
    碼台北市○○街七十五巷三十五號之房屋遷出部分，均非有理由，不應准許。其
    上訴及追加之訴假執行之聲請亦失所附麗，應併予駁回。原審就假執行部分為國
    產公司敗訴，理由雖有不同，結論並無二致，仍應予駁回。壬○○等人上訴意旨
    指摘原判決不當，求予廢棄改判，為有理由。自應由本院予以廢棄改判，如主文
    第二項所示。
七、據上論結，本件壬○○等人上訴為有理由，國產公司上訴及追加之訴均無理由，
    依民事訴訟法第四百六十三條、第三百八十五條第一項前段第四百四十九條、第
    四百五十條、第七十八條、判決如主文。
中      華      民      國    九十      年    十二    月    十一      日
                                民事第十五庭
                                    審判長法  官  劉  靜  嫻
                                          法  官  陳  昆  煇
                                          法  官  李  錦  美
右正本係照原本作成。
如不服本判決，應於收受送達後二十日內向本院提出上訴書狀，其未表明上訴理由者
，應於提出上訴後二十日內向本院補提理由書狀（均須按他造當事人之人數附繕本）
上訴時應提出委任律師或具有律師資格之人之委任狀；委任有律師資格者，另應附具
律師及格證書及釋明委任人與受任人有民事訴訟法第四百六十六條之一第一項但書或
第二項（詳附註）所定關係之釋明文書影本。
中      華      民      國    九十      年      十二    月    十一      日
                                          書記官  明  祖  全
附註：
民事訴訟法第四百六十六條之一（第一項、第二項）：
對於第二審判決上訴，上訴人應委任律師為訴訟代理人。但上訴人或其法定代理人具
有律師資格者，不在此限。
上訴人之配偶、三親等內之血親、二親等內之姻親，或上訴人為法人、中央或地方機
關時，其所屬專任人員具有律師資格並經法院認為適當者，亦得為第三審訴訟代理人
。


司法院資訊處製作；財團法人民間司法改革基金會備份。
